ACORDAO-COMPLETO-2378577

ACÓRDÃO 12510/2019 ATA 41/2019 - SEGUNDA CÂMARA

VISTO, relatado e discutido esse processo de tomada de contas especial instaurada pelo Fundo Nacional de Desenvolvimento da Educação (FNDE) /Ministério da Educação (MEC) , em desfavor do Sr. Avel de Alencar, na condição de ex-Presidente da entidade convenente, e do Sindicato dos Trabalhadores de Empresas e Órgãos Públicos e Privados de Processamento de Dados, Serviços de Informática, Similares e Profissionais de Processamento de Dados do Distrito Federal (SINDPD-DF) , em razão da não execução do objeto do convênio, quanto aos recursos repassados ao Sindicato por força do Convênio 11/1999, Siafi 371311/399035, celebrado com o Ministério da Educação, que teve por objeto a implementação, na instituição convenente, do Programa de Expansão da Educação Profissional (PROEP) , mediante a implantação da Escola de Formação dos Trabalhadores em Informática (EFTI) , atual Associação de Formação de Trabalhadores em Informática, 
ACORDAM os Ministros do Tribunal de Contas da União, reunidos em Sessão de Segunda Câmara, ante as razões expostas pelo Relator, em:
                   9.1 nos termos do artigo 12, §3º, da Lei 8.443/1992, considerar revel a Associação de Formação de Trabalhadores em Informática;
	9.2  com fundamento nos arts. 1º, inciso I, 16, inciso III, alínea b, da Lei 8.443/1992 c/c os arts. 19 e 23, inciso III, da mesma Lei, e com arts. 1º, inciso I, 209, inciso II, 210 e 214, inciso III, do Regimento Interno, julgar irregulares as contas do Sr. Avel de Alencar, do Sindicato dos Trabalhadores de Empresas e Órgãos Públicos e Privados de Processamento de Dados, Serviços de Informática, Similares e Profissionais de Processamento de Dados do Distrito Federal e da Associação de Formação de Trabalhadores em Informática, condenando-os, em solidariedade, ao pagamento das quantias a seguir especificadas, com a fixação do prazo de quinze dias, a contar das notificações, para comprovarem, perante o Tribunal (art. 214, inciso III, alínea 'a', do Regimento Interno) , o recolhimento da dívida aos cofres do Fundo Nacional do Desenvolvimento da Educação (FNDE) , atualizada monetariamente e acrescida dos juros de mora, calculados a partir das datas discriminadas, até a data do recolhimento, na forma prevista na legislação em vigor; 
	VALOR ORIGINAL (R$) 
	TIPO
	DATA DA OCORRÊNCIA

	106.000,00
	Débito
	17/12/1999 (peça 4, p. 110) 

	132.000,00
	Débito
	28/1/2000 (peça 4, p. 108) 

	145.000,00
	Débito
	20/3/2000 (peça 4, p. 104) 

	150.000,00
	Débito
	18/4/2000 (peça 4, p. 102) 

	132.000,00
	Débito
	1º/6/2000 (peça 4, p. 194) 

	84.500,00
	Débito
	12/6/2000 (peça 4, p. 194) 

	48.500,00
	Débito
	30/6/2000 (peça 4, p. 194) 

	102.000,00
	Débito
	7/8/2000 (peça 5, p. 124) 

	17.500,00
	Débito
	28/12/2000 (peça 6, p. 124) 

	118.000,00
	Débito
	22/9/2000 (peça 11, p. 321) 

	85.143,21
	Débito
	2/7/2001 (peça 6, p. 50) 

	34.897,85
	Débito
	6/12/2001 (peça 6, p. 44) 

	235.158,94
	Débito
	3/1/2002 (peça 6, p. 42) 

	60.194,54
	Débito
	23/1/2002 (peça 6, p. 42) 

	139.805,46
	Débito
	17/5/2002 (peça 7, p. 112) 

	200.000,00
	Débito
	12/6/2002 (peça 7, p. 110) 

	36.300,00
	Débito
	8/7/2002 (peça 7, p. 292) 

	132.508,53
	Débito
	6/8/2002 (peça 7, p. 294) 

	97.166,07
	Débito
	15/9/2003 (peça 8, p. 336) 

	15.478,11
	Débito
	28/11/2003 (peça 8, p. 332) 

	5.938,06
	Crédito
	15/12/2004 (peça 10, p. 102) 

	9.3 autorizar, desde logo, nos termos do art. 28, inciso II, da Lei 8.443/1992, a cobrança judicial da dívida caso não atendidas as notificações;
9.4. autorizar, desde já, caso venha a ser solicitado pelos responsáveis, o parcelamento das dívidas em até 36 parcelas mensais e consecutivas, nos termos do art. 26 da Lei 8.443/1992 c/c o art. 217 do Regimento Interno, esclarecendo aos responsáveis que a falta de pagamento de qualquer parcela importará no vencimento antecipado do saldo devedor (art. 217, § 2º, do RI/TCU) , sem prejuízo das demais medidas legais;
9.5. encaminhar cópia desta deliberação ao Procurador-Chefe da Procuradoria da República no Distrito Federal, com fundamento no § 7º do art. 209 do Regimento Interno do TCU, para adoção das medidas que entender cabíveis, destacando que o inteiro teor da deliberação, incluindo relatório e voto, pode ser consultado no endereço www.tcu.gov.br/acordaos.
9.6. dar ciência desta deliberação aos responsáveis e ao Fundo Nacional de Desenvolvimento da Educação (FNDE) /Ministério da Educação (MEC) , informando que a presente deliberação, acompanhada do Relatório e do Voto que a fundamenta, está disponível para a consulta no endereço www.tcu.gov.br/acordaos, além de esclarecer que, caso requerido, o TCU poderá fornecer sem custos as correspondentes cópias, de forma impressa.

Tomada de contas especial instaurada em razão da não execução do objeto do convênio, quanto aos recursos repassados ao Sindicato por força de convênio  que teve por objeto a implementação, na instituição convenente, do Programa de Expansão da Educação Profissional (PROEP), mediante a implantação da Escola de Formação dos Trabalhadores em Informática (EFTI), atual Associação de Formação de Trabalhadores em Informática.

Segunda Câmara

Fundo Nacional de Desenvolvimento da Educação - FNDE.

3. Responsáveis:
3.1. Responsáveis: Associação de Formação de Trabalhadores em Informática - EFTI (03.079.807/0001-50); Avel de Alencar (XXX.169.691-XX); Sindicato dos Trabalhadores de Empresas e Órgãos Públicos e Privados de Processamento de Dados, Serviços de Informática, Similares e Profissionais de Processamento de Dados do Distrito Federal - SINDPD-DF (01.634.104/0001-10).

13.1. Ministros presentes: Aroldo Cedraz (na Presidência), Augusto Nardes (Relator) e Raimundo Carreiro.
13.2. Ministro-Substituto convocado: André Luís de Carvalho.

ACORDAO-COMPLETO-2458989

Acórdão 4038/2021 - Segunda Câmara

AUGUSTO NARDES

Adoto como relatório a instrução elaborada no âmbito da Secretaria de Controle Externo da Educação, ratificada de forma unânime pelo corpo diretivo da unidade (peças 48 a 50) bem como pelo Ministério Público junto ao TCU (peça 51) :
"INTRODUÇÃO
Cuidam os autos de tomada de contas especial instaurada pelo Fundo Nacional de Desenvolvimento da Educação (FNDE) /Ministério da Educação (MEC) , em desfavor do Sr. Avel de Alencar (CPF: XXX.169.691-XX) , na condição de ex-Presidente da entidade convenente, e do Sindicato dos Trabalhadores de Empresas e Órgãos Públicos e Privados de Processamento de Dados, Serviços de Informática, Similares e Profissionais de Processamento de Dados do Distrito Federal (SINDPD-DF) (CNPJ: 01.634.104/0001-10) , em razão da não execução do objeto do convênio, quanto aos recursos repassados ao Sindicato por força do Convênio 11/1999, Siafi 371311/399035, celebrado com o Ministério da Educação, que teve por objeto a implementação, na instituição convenente, do Programa de Expansão da Educação Profissional (PROEP) , mediante a implantação da Escola de Formação dos Trabalhadores em Informática (EFTI) , atual Associação de Formação de Trabalhadores em Informática. 
HISTÓRICO 
Conforme disposto na cláusula quarta do termo de convênio (peça 1, p. 362) , foram previstos R$ 1.997.000,00 para a execução do objeto.
O ajuste foi alterado diversas vezes mediante termos aditivos conforme compilação abaixo, alterando o valor global do convênio para R$ 2.171.394,90:
a) 1º, 2º e 3º termo aditivo: prorrogação da vigência do convênio (peça 2, p. 104-108/198-202/268-270) ;
b) 4º termo aditivo: aumento no valor global do convênio no montante de R$ 112.644,18 e prorrogação da vigência do convênio (peça 2, p. 336-340) ;
c) 5º termo aditivo: aumento no valor global do convênio no montante de R$ 61.750,72 e prorrogação da vigência do convênio (peça 3, p. 28-32) .
Após estas alterações, o convênio vigeu no período de 28/5/1999 a 28/10/2004 e previa a apresentação da prestação de contas até o final da vigência do Convênio, conforme cláusulas terceira e sexta do termo do ajuste relativas à vigência e ao prazo para apresentação da prestação de contas.
Os recursos federais foram repassados em oito parcelas, mediante ordens bancárias conforme relação abaixo (peça 13, p. 112) :
	SIAFI 371311

	Ordem bancária
	Data
	Valor (R$) 
	Data de crédito

	1999OB000062
	15/12/1999
	106.000,00
	17/12/1999 (peça 4, p. 110) 

	2000OB000007
	25/1/2000
	132.000,00
	28/1/2000 (peça 4, p. 108) 

	2000OB000028
	16/3/2000
	145.000,00
	20/3/2000 (peça 4, p. 104) 

	2000OB000045
	14/4/2000
	150.000,00
	18/4/2000 (peça 4, p. 102) 

	2000OB000054
	30/5/2000
	132.000,00
	1º/6/2000 (peça 4, p. 194) 

	2000OB000057
	8/6/2000
	84.500,00
	12/6/2000 (peça 4, p. 194) 

	2000OB000085
	28/6/2000
	48.500,00
	30/6/2000 (peça 4, p. 194) 

	2000OB000107
	3/8/2000
	102.000,00
	7/8/2000 (peça 5, p. 124) 

	2000OB000136
	26/12/2000
	17.500,00
	28/12/2000 (peça 6, p. 124) 

		Subtotal
	917.500,00
	
	SIAFI 399035 

	Ordem bancária
	Data
	Valor (R$) 
	Data de crédito

	2000OB000832
	20/9/2000
	118.000,00
	22/9/2000 (peça 11, p. 321) 

	2001OB000588
	26/6/2001
	85.143,21
	2/7/2001 (peça 6, p. 50) 

	2001OB001683
	3/12/2001
	34.897,85
	6/12/2001 (peça 6, p. 44) 

	2001OB001863
	28/12/2001
	235.158,94
	3/1/2002 (peça 6, p. 42) 

	2002OB000021
	21/1/2002
	60.194,54
	23/1/2002 (peça 6, p. 42) 

	2002OB000347
	14/5/2002
	139.805,46
	17/5/2002 (peça 7, p. 112) 

	2002OB000430
	7/6/2002
	200.000,00
	12/6/2002 (peça 7, p. 110) 

	2002OB000833
	4/7/2002
	36.300,00
	8/7/2002 (peça 7, p. 292) 

	2002OB001059
	31/7/2002
	132.508,53
	6/8/2002 (peça 7, p. 294) 

	2003OB000466
	10/9/2003
	97.166,07
	15/9/2003 (peça 8, p. 336) 

	2003OB000466
	25/11/2003
	15.478,11
	28/11/2003 (peça 8, p. 332) 

		Subtotal
	1.154.652,71
	
		Total geral
	2.072.152,71
	
A prestação de contas referente aos recursos repassados foi apresentada da seguinte forma:
a) 1ª Parcela do Cronograma de Desembolso - Oficio SINDPD-DF/EFTI 004/2000, datado de 9/4/2000 (peça 4, p. 46) , cuja aprovação consta no Parecer 376/2000 (peça 4, p. 156) ;
b) 2ª Parcela do Cronograma de Desembolso - Of. SINDPD-DF/EFTI 009/2000, datado de 13/9/2000 (peça 4, p. 178) ; Ofício 027/2002 EFTI, datado de 22/4/2002 (peça 4, p. 270) ; e Ofício 058/2002 EFTI, datado de 23/12/2002 (peça 4, p. 342) , cuja aprovação consta no Parecer 106/2003 (peça 5, p. 40) ;
c) 3ª Parcela do Cronograma de Desembolso - Ofício SINDPD-DF 0182/2000, datado de 29/12/2000 (peça 5, p. 58) ; Ofício 030/2002 EFTI, datado de 9/5/2002 (peça 5, p. 206) ; Ofício 059/2002 EFTI, datado de 23/12/2002 (peça 5, p. 236) ; e Ofício 009/2003 EFTI, datado de 17/2/2003 (peça 5, p. 298) , cuja aprovação consta no Parecer 107/2003/MEC/SEMTEC/DAF (peça 5, p. 338) ;
d) 4ª Parcela do Cronograma de Desembolso - Ofício 031/2002 EFTI, datado de 9/5/2002 (peça 5, p. 356) , cuja aprovação consta no Parecer 108/2003/MEC/SEMTEC/DAF (peça 6, p. 222) ;
e) 5ª Parcela do Cronograma de Desembolso - Ofício 037/2002 EFTI, datado de 5/7/2002 (peça 6, p. 264) ; e Ofício 041/2003 EFTI/SINDPD-DF, datado de 24/9/2003 (peça 6, p. 380) , cuja aprovação consta no Parecer 33/2005-PROEP/COAPC/CGCAP/DIFIN/FNDE/MEC (peça 7, p. 190) ;
f) 6ª Parcela do Cronograma de Desembolso - Ofício 024/2003 EFT1, datado de 25/3/2003 (peça 7, p. 266) , cuja aprovação consta no Parecer 34/2005-PROEP/COAPC/CGCAP/DIFIN/FNDE/MEC (peça 8, p. 38) ;
g) 7ª e 8ª Parcela do Cronograma de Desembolso - Ofício 101/2004 EFTI, datado de 24/11/2004 (peça 8, p. 190) , cuja aprovação consta no Parecer técnico 002/2005 (peça 10, p. 96) e no Parecer 38/2005 relacionado à execução física de equipamentos (peça 10, p. 146) . A análise financeira foi feita por meio da Informação 249/2010-DIPRE/COAPC/CGCAP/DIFIN/FNDE/MEC (peça 12, p. 302) ;
h) prestação de contas final - Oficio 601/2007 EFT1, datado de 1º/6/2007 (peça 10, p. 236) .
No que concerne à aprovação final da prestação de contas, foram feitas análises técnicas em separado relacionadas a diversas esferas. A Nota Técnica Inicial 78/2007 (peça 12, p. 214) analisou a documentação encaminhada pelo Oficio 601/2007 EFT1 (peça 10, p. 236) , atestando sua conformidade de acordo com o previsto na Instrução Normativa STN 1/97. No mesmo sentido foi a conclusão disposta na Informação 434/2008 - DIREL/COAPC/CGCAP/DIFIN/FNDE/MEC (peça 12, p. 262) .
Em paralelo, o Parecer 47/08 COOEP/PAV/2ª Gerência (peça 12, p. 270) recomendou a aprovação da prestação final de contas referente aos bens adquiridos. Quanto aos aspectos de engenharia da infraestrutura, o Parecer Técnico 90/2008 - 2ª Gerência - PROEP/FNDE/MEC (peça 12, p. 274-278) recomendou a aprovação.
O Parecer técnico pedagógico 006/2008 - 2ª Gerência/COOEP/DIPRO/FNDE (peça 12, p. 280-282) concluiu favoravelmente pela aprovação na área pedagógica. Por fim, a Nota Técnica 241/2008 (peça 12, p. 284-288) , com base nos pareceres técnicos citados, recomendou a aprovação da prestação de contas final.
Por outro lado, a Informação 249/2010-DIPRE/COAPC/CGCAP/DIFIN/FNDE/MEC (peça 12, p. 302-322) procedeu a análise financeira do convênio, o que resultou na identificação de diversas irregularidades adiante discriminadas:
a) ausência de aplicação dos recursos no mercado financeiro;
b) não foram apresentados extratos bancários referentes aos meses de maio a dezembro de 1999 e janeiro a abril de 2000, com também não foram apresentados extratos bancários da conta de investimentos, referentes aos meses de maio a dezembro de 1999, janeiro a março de 2000, novembro a dezembro de 2001, maio a dezembro de 2002, novembro e dezembro de 2003 e janeiro a dezembro de 2004;
c) no período de 7/8/2002 a 22/10/2004 foram debitadas despesas não-elegíveis como taxas e tarifas bancárias;
d) para empresas prestadoras de serviço não constam as homologações das licitações realizadas;
e) para a empresa MR Consultoria, não consta dos autos os termos de adjudicação e homologação referentes às aquisições descritas nas Notas Fiscais n. 29 e 36;
f) para a empresa Livrarias Curitiba, não consta a homologação da licitação;
g) não consta documento de atesto de recebimento dos bens e/ou execução dos serviços prestados;
h) foram destacados débitos da movimentação da conta corrente que não foram identificados e que necessitam de esclarecimento.
Outrossim, constatou-se que, desde a inauguração da Escola, há o descumprimento do acordado a título de contrapartida. Esta ocorrência foi relatada no Parecer 168/2011/DGRIPE/SETEC/MEC (peça 12, p. 394-398) o qual concluiu que os objetivos do Convênio 11/1999 estavam sendo descumpridos, encaminhando o parecer ao FNDE para providências com vistas à restituição dos recursos repassados.
Diante disso, foram encaminhados os Ofícios 817/2011 e 818/2011-DIPRE/COAPC/CGCAP/DIFIN/FNDE/MEC, datados de 20/12/2011, ao Sr. Avel de Alencar, ex-presidente do Sindicato e ao convenente para ciência e saneamento das pendências verificadas. Em resposta, o Sr. Avel encaminhou o Ofício 4/2012 (peça 12, p. 378) , de 24/1/2012, em nome do SINDPD-DF, solicitando dilação do prazo para defesa, pedido deferido pelo FNDE (peça 13, p. 84) .
O convenente então remeteu o Ofício 19/2012-EFTI/SINDPD-DF (peça 13, p. 96) com esclarecimentos acerca do alegado descumprimento do objeto do convênio. Através da Nota Técnica 15/2013/CGRI/DIR/SETEC-MC (peça 13, p. 156-158) , concluiu-se que as alegações do Sindicato foram insuficientes para suprir a falha apontada, recomendando a instauração de tomada de contas especial.
Ressalte-se que a entidade foi diligenciada novamente por intermédio dos Ofícios 125 e 126/2013 - DIESP/COAPC/CGCAP/DIFIN/FNDE/MEC (peça 13, p. 192/198) , de 20/3/2013, sendo o primeiro ofício dirigido ao ex-gestor e responsável e o segundo ao atual gestor da entidade.
Por seu turno, o SINDPD-DF declarou, por meio do Ofício 42/2013-SINDPD-DF (peça 13, p. 202) que o Sr. Avel, ex-presidente da entidade, era o responsável pelo descumprimento dos objetivos do convênio. Inclusive informa que foi impetrada uma ação reivindicatória da propriedade da Escola em desfavor do Sr. Avel de Alencar (peça 13, p. 208) .
De acordo com a Nota Técnica 15/2013/CGRI/DIR/SETEC-MEC (peça 13, p. 156-158) , foram verificadas as irregularidades/impropriedades abaixo, reafirmando as instruções contidas no Parecer 168/2011/DGRIPE/SETEC/MEC (peça 12, p. 394-398) (grifos inseridos) :
 (...) A Secretaria de Educação Profissional e Tecnológica realizou visitas 'in loco' em 2004, 2008, 2009 e 2010. Em 2008, técnicos detectaram a inexistência de oferta escolar nos termos do convênio. (peça 13, p. 156) 
 (...) 
A EFTI ofertou cursos de educação profissional, incluído os técnicos de nível médio no período de 2004 a 2007. Porém, a partir de 2008, passou a não disponibilizar a respectiva oferta, continuando a utilizar a estrutura construída e equipada com recursos do PROEP para finalidades aquém do respectivo convênio. (peça 13, p. 156) 
 (...) 
No início de 2010, a convenente acordou com a SETEC a elaboração e execução de um plano de ajustes para a reativação da escola, visto que, na infraestrutura, estava em funcionamento a Faculdade Paulo Freire, a qual tinha autorização da SETEC para funcionar, e o espaço também era utilizado para prestar serviços comerciais. (peça 13, p. 156-158) 
 (...) 
Em dezembro de 2010, o diretor da escola negou-se a continuar a fragilizar e desgastar a possibilidade de otimização do prédio para a finalidade para o qual foi construído, que é a de ofertar vagas gratuitas de cursos técnicos, devendo garantir 50% de gratuidade das matrículas existentes para alunos de baixa condição socioeconômica. (peça 13, p. 158) 
 (...) 
Desta forma, serão mantidas as instruções contidas no Parecer 169/2011 da SETEC, reafirmando-se a recomendação de Tomada de Contas Especial e a restituição ao MEC dos valores repassados à escola, tendo em vista as abusivas ocorrências praticadas pela convenente. (peça 13, p. 158) 
Posteriormente, com base nas constatações citadas, o Parecer 292/2014 (peça 13, p. 362-386) sugeriu a desaprovação das parcelas já aprovadas e a instauração da tomada de contas especial.
O Sr. Avel manifestou-se acerca das irregularidades imputadas a ele (peça 14, p. 24) , no entanto o FNDE entendeu, por meio do Despacho 120/2014 - CIESP/COAPC/CGAP/DIFIN/FNDE (peça 14, p. 110) , que as justificativas apresentas pelo Sr. Avel não foram suficientes para sanar as falhas apontadas, permanecendo o débito anteriormente apurado.
Nessa senda, o Relatório de TCE 112/2015 (peça 14, p. 130-164) apurou o dano ao Erário no valor total repassado de R$ 2.072.152,71, sob a responsabilidade solidária do Sr. Avel de Alencar e do SINDPD/DF, haja vista a não execução do objeto do Convênio 11/1999. Relacionou, ainda, as notificações expedidas aos responsáveis, à luz dos princípios do contraditório e da ampla defesa.
Em paralelo, a Advocacia-Geral da União emitiu a Nota 1248/2015-PF-FNDE/PGF/AGU (peça 14, p. 170-174) informando que os documentos constantes da tomada de contas eram aptos para instruir ação de improbidade administrativa em face do Sindicato e o seu ex-presidente, Sr. Avel de Alencar.
O Parecer do dirigente do órgão de controle interno 2077/2015 (peça 14, p. 185) concluiu pela irregularidade das contas em consonância com o Relatório de Auditoria 2077/2015 (peça 14, p. 180-183) e o Certificado de Auditoria 2077/2015 (peça 14, p. 184) .
Por fim, o Pronunciamento Ministerial atestou o conhecimento da irregularidade das contas (peça 14, p. 186) e encaminhou a TCE ao Tribunal de Contas da União.
No âmbito do Tribunal de Contas da União, em instrução anterior (peça 17) , verificaram-se indícios de irregularidades relativas ao não cumprimento da contrapartida pactuada, as quais deram ensejo às citações do Sr. Avel de Alencar, do Sindicato dos Trabalhadores de Empresas e Órgãos Públicos e Privados de Processamento de Dados, Serviços de Informática, Similares e Profissionais de Processamento de Dados do Distrito Federal e da Associação de Formação de Trabalhadores em Informática, por meio dos Ofícios 228/2018, 229/2018 e 227/2018 (peças 25, 23 e 24, respectivamente) , datados de 5/6/2018. 
EXAME TÉCNICO
Apesar de a Associação de Formação de Trabalhadores em Informática ter tomado ciência do expediente que lhe fora encaminhado, conforme atesta o aviso de recebimento (AR) que compõe a peça 26, o responsável não atendeu a citação e não se manifestou quanto às irregularidades verificadas.
Transcorrido o prazo regimental fixado e mantendo-se inerte o aludido responsável, impõe-se que seja considerado revel, dando-se prosseguimento ao processo, de acordo com o art. 12, § 3º, da Lei 8.443/1992.
O Sr. Avel de Alencar e o SINDPD-DF tomaram ciência dos ofícios que lhes foram remetidos, conforme documentos constantes das peças 27 e 32, tendo apresentado, tempestivamente suas alegações de defesa, conforme documentação integrante das peças 28 e 45.  
Os responsáveis foram ouvidos em decorrência do desvio de finalidade do Convênio 11/1999, caracterizado pelo não cumprimento da contrapartida estabelecida, ao não subsidiar a gratuidade de, no mínimo, 50% das matrículas efetuadas nos cursos ofertados pela EFTI, o que obstou o atingimento da sua finalidade social, conforme relatado no Exame Técnico, bem como no Parecer 168/2011/DGRIPE/SETEC/MEC e na Nota Técnica 15/2013/CGRI/DIR/SETEC-MEC.
Tendo em vista que os responsáveis apresentaram alguns argumentos no mesmo sentido, estes serão agrupados e analisados em conjunto. Os demais argumentos que não coincidem serão analisados em separado.
Alegações de defesa: Sr. Avel de Alencar
Preliminarmente, o defendente alegou o cumprimento de todos os requisitos legais pelo convênio em questão, citando o Parecer 012/2005, o qual foi favorável pela implantação do curso de Tecnologia em Redes, porém não juntou o aludido documento.
Quanto à informação de que todos os requisitos legais foram cumpridos, salienta-se que, no caso em tela, houve o descumprimento da contrapartida pactuada, ou seja, houve a inobservância de um dos requisitos formalmente acordados, ensejando o desvio da finalidade social com a qual o convenente comprometeu-se.
Ademais, o Parecer 12/2005, citado pelo defendente, foi emitido em 2005, anteriormente à constatação, pelo controle interno, de que os objetivos do convênio não estavam sendo cumpridos. A Escola iniciou suas atividades somente em 2003. Em 2011, o Parecer 168/2011/DGRIPE/SETEC/MEC (peça 12, p. 394-398) concluiu pelo descumprimento do objeto do convênio, de forma que a EFTI teve, durante anos, a oportunidade de adequar seu funcionamento à contrapartida pactuada.
Cabe ainda ressaltar que a conclusão presente no Parecer supracitado não vincula o Tribunal de Contas da União em sua decisão. Portanto, não merecem prosperar as alegações de defesa referentes a esse ponto.
Citou ainda a inexistência, na aludida instrução normativa, de sanção pessoal do agente, por meio de multa.
Com base nesses argumentos, solicitou o arquivamento do processo.
Neste ponto, esclarece-se que a possibilidade de cobrança de valor monetário presente neste processo não se refere à sanção pessoal. Como descrito nos itens 79 a 84 da instrução de citação (peça 17) , ocorreu a prescrição da pretensão punitiva, dentre elas a multa, diante do lapso temporal de mais de 10 anos entre o término da vigência do convênio e a instrução de citação. No caso em tela, a cobrança concerne ao ressarcimento ao erário, o qual não possui natureza sancionatória e é imprescritível.
Posto isto, não cabe o arquivamento do processo com base nesses argumentos.
Em seguida, alegou que, na qualidade de presidente do SINDPD-DF e Diretor Geral da EFTI, desempenhara funções eminentemente públicas, não podendo ser responsabilizado pelos atos que praticara no exercício da função que lhe fora atribuída.
Trouxe como fundamento para essa questão o art. 37, § 6º, da Constituição Federal, e asseverou que 'do ponto de vista formal, é nítida a distinção entre as figuras do Estado e dos seus agentes públicos ou entidades sindicais e dirigentes para fins de responsabilização patrimonial'. Consequentemente, somente o SINDPD-DF e a EFTI poderiam ser responsabilizados pelas irregularidades identificadas. 
Nessa mesma linha, o defendente expôs:
A lógica, segundo tal raciocínio, está na sistemática de que a pessoa jurídica de direito público ou a entidade sindical deve reparar precipuamente o dano experimentado pela vítima, porque entre eles existe relação jurídica básica decorrente do princípio republicano, enquanto que o agente diretamente envolvido na prática do ilícito recomporia, ao depois, o desfalque impingido ao erário como reflexo da conduta culposa que tomou no caso concreto, eis que apenas à Administração, e não ao povo, está diretamente subordinado.
Asseverou que o TCU deveria indicar qual ato o agente praticou, de forma clara e precisa, provando sua culpa pessoal, pois o defendente somente agira em nome da entidade sindical. Nessa senda, citou a teoria do órgão, de forma que as condutas dos agentes públicos são atribuídas à pessoa jurídica a qual eles pertencem.
O art. 37, § 6º, da Constituição Federal, citado pelo responsável, prevê a responsabilidade civil objetiva do Estado, aplicada aos casos em que as pessoas jurídicas de direito público e as de direito privado prestadoras de serviços públicos causarem danos a terceiros, por meio de seus agentes, assegurado o direito de regresso contra o responsável nos casos de dolo ou culpa.
A aludida regra não pode ser invocada para o caso debatido nestes autos. O Senhor Avel de Alencar, seja como Presidente do SINDPD-DF ou como Diretor da EFTI, não atuou como agente de pessoa jurídica de direito público ou pessoa jurídica de direito privado prestadora de serviços públicos. Tanto o Sindicato, como a Escola, são pessoas jurídicas de direito privado. 
Ademais, não houve danos a terceiros, conforme previsto na norma, e sim um desvio da finalidade prevista para o convênio. O dano imputado aos responsáveis tem origem no descumprimento de regra pactuada, a qual era um dos fundamentos para a aplicação de recursos pelo Poder Público.
À vista disso, propõe-se não acatar os argumentos analisados. 
Outro ponto trazido pelo responsável refere-se ao fato de o instrumento convenial possuir características de contrato de adesão, ou seja, o convenente não teve a possibilidade de discutir as cláusulas contratuais, o que teria causado um desequilíbrio entre as partes. 
Entretanto, faz-se mister destacar que convênios são ajustes firmados entre pessoas administrativas e entidades particulares, com objetivos em comum, a fim de alcançar interesse público.
As informações referentes à projeção de matrículas, atividades a serem desenvolvidas e obrigatoriedade de garantia de 50% das matrículas gratuitas estavam disponíveis previamente a celebração do ajuste, firmado em 28/5/1999 (peça 1, p. 370) , conforme constata-se dos documentos acostados à peça 1, p. 178-244. 
Isto posto, ao subscrever o convênio, o responsável estava ciente das obrigações assumidas, bem como tinha ciência dos deveres do concedente, portanto, não merece prosperar esse argumento.
Alegou que o concedente teria dimensionado incorretamente a realidade econômico-social e a demanda e capacidade de absorção do mercado e que, embora a oferta de vagas não tenha atingido o total previsto no projeto inicial, a proporção de 50% das matrículas gratuitas teria sido mantida. Neste ponto, o defendente citou documentos que não foram anexados às alegações de defesa.
O Parecer 008/99 (peça 1, p. 238) traz um detalhamento das atividades a serem exercidas na Escola, bem como o número da previsão de matrículas. Com base nesse documento, além da apresentação do projeto previamente à celebração do ajuste, o convenente possuía informações suficientes para basilar sua decisão de formalizar ou não o convênio, inclusive acerca da responsabilidade de garantir 50% de matrículas gratuitas.
Pelo exposto, resta evidenciado que o defendente possuía conhecimento prévio acerca das projeções que agora tenta invalidar, portanto não cabe acolher o argumento ora analisado.
Ressaltou que não foi possível o cumprimento das obrigações pela EFTI porque a:
 (...) excessiva demora do concedente em liberar determinados procedimentos atrasou o oferecimento de cursos e a aquisição dos bens necessários ao bom cumprimento do convênio. Igualmente, frustrou-se tentativas da EFTI de alterar a execução do objeto, a fim de adequar-se à realidade da época, distinta das circunstâncias da assinatura do convênio.
Por conseguinte, o dirigente não poderia ser punido, pois teria restado caracterizado um caso de inexigibilidade de conduta diversa, ou seja, haveria a exclusão da culpabilidade do agente, resguardada pelo art. 5º, inciso LV, da Constituição Federal.
Com efeito, o convenente tinha como obrigação principal custear as despesas para a execução do convênio, cujo objeto era a construção da Escola. O valor previsto inicialmente foi liberado, além de ter havido um aumento no valor global de R$ 174.394,90, bem como alterações na vigência do convênio, conforme descrito no item 3 da instrução de citação (peça 17) .
A obrigação de cumprimento da contrapartida somente nasceu a partir do início das atividades da Escola, ou seja, quando esta já estava construída e com os equipamentos adquiridos. Outrossim, o responsável não deixa claro quais procedimentos foram atrasados e como estes teriam contribuído para o não cumprimento da contrapartida, que é a irregularidade imputada aos responsáveis.
Portanto, não merece prosperar este argumento, tendo em vista que não há documentos que comprovem o prejuízo causado por possíveis atrasos do Poder Público ou por tentativas de mudança do projeto pelo convenente. 
Alegações de defesa: Sindicato dos trabalhadores de empresas e órgãos públicos e privados de processamento de dados e tecnologia da informação do Distrito Federal
O responsável aduziu que na execução do convênio foi criada nova pessoa jurídica, a EFTI, com a finalidade de executar o objeto do convênio. Sendo assim, o SINDPD-DF não detinha controle sobre a Escola e que todos os atos executórios foram praticados pela EFTI, sob a direção do Sr. Avel de Alencar.
Nesse contexto, alegou, nos seguintes termos, que:
 (...) o Ministério da Educação, desde o ano de 2006, detinha conhecimento de que a execução do objeto do convênio em apreço era de responsabilidade da EFTI e, se nada fez à respeito, é porque anuiu com tal situação, não podendo agora, passados quase 13 anos, imputar ao ente sindical a prática de supostas irregularidades relativas ao objeto do convênio. Dessa forma, se houve a prática de qualquer ato irregular e/ou ilícito, é certo que não foi por parte do SINDPD-DF, mas sim, por parte da EFTI.
Declarou, ainda, que devido à gerência exclusiva do Sr. Avel e aos interesses distintos do Sindicato e da Escola, mesmo que o SINDPD-DF se opusesse aos atos da EFTI, não possuía meios de intervir na atuação da escola e, portanto, não cabe sua responsabilização.
Ressaltou que o Sr. Avel seria o único vínculo existente entre o Sindicato e o Convênio em questão, destacando que 'quando da exclusão deste dos quadros do SINDPD-DF, foram excluídas das convenções coletivas subsequentes a cláusula que previa o suporte financeiro do sindicato em favor da EFTI'.
Deve-se destacar que o subscritor do convênio, na qualidade de convenente, é o Sindicato, o qual foi representado por seu Presidente à época, o Sr. Avel de Alencar. Dentre as obrigações do convenente previstas na cláusula segunda estão:
g) aplicar os recursos recebidos de acordo com o Plano Operativo Anual - POA aprovado pela UCP/SEMTEC;
h) promover e realizar as licitações, dispensas ou inexigibilidades para a contratação de obras, serviços e aquisição de bens, de acordo com a legislação federal e com os procedimentos incorporados a este Convênio, por força do Contrato de Empréstimo entre o BID e o CONCEDENTE, prevalecendo estes sobre aquela em caso de discrepância;
q) utilizar os bens adquiridos, as obras construídas e os serviços contratados com recursos do Programa, exclusivamente para os objetivos do mesmo;
O Sindicado, como responsável direto da execução do convênio, não pode eximir-se de suas obrigações. A implantação da EFTI foi prevista na cláusula primeira do instrumento convenial e não há nenhuma outra regra que tenha, de alguma forma, retirado a responsabilidade do Sindicado em decorrência da implantação da Escola.
Acolher tal argumento tornaria o instrumento convenial precário, visto que, para não ser responsabilizado pelos atos executórios, bastaria um convenente criar nova pessoa jurídica para a execução do objeto. 
Ademais, em declaração pelo SINDPD-DF, o Senhor Avel, na qualidade de Presidente do Sindicato, afirma, para fins de obtenção dos recursos, que a instituição iria responsabilizar-se por 50% das despesas orçamentárias da Escola, após sua implantação (peça 1, p. 228) , notoriamente demonstrando seu comprometimento com o funcionamento da Escola.
Sendo assim, propõe-se não acatar as alegações de defesa quanto a este argumento.
Das alegações do Sr. Avel de Alencar e do SINDPD-DF com base nos mesmos argumentos
Da sansão aplicável ao caso de descumprimento da contrapartida
O responsável aduziu sobre os princípios da legalidade ou da reserva legal e da anterioridade. Nessa senda, salientou que a punição prevista na Instrução Normativa 003/2004, no caso de não cumprimento da contrapartida pactuada, seria a rescisão do instrumento convenial, seguida da reversão dos bens ou doação. 
O SINDPD-DF argumentou o mesmo que o Sr. Avel no que diz respeito à punição prevista na IN 03/2004. Caso não seja observada essa sanção, aduziu que restaria caracterizado abuso de poder, sob a modalidade excesso de poder, bem como infração ao princípio da legalidade.
Por fim, defendeu que, mesmo se houvesse o descumprimento da contrapartida pactuada, esta seria somente um dos quesitos previstos no convênio, ou seja, a sanção deveria ser aplicada proporcionalmente e não como se tivesse ocorrido o descumprimento integral do Convênio 11/1999.
A Instrução Normativa 003/2004 (peça 15) prevê no item 8.4 o seguinte:
8.4. As escolas que descumprirem a obrigatoriedade de oferta de, no mínimo, 50% de matrículas gratuitas para alunos dos cursos por elas ministrados, conforme disposto nesta Instrução Normativa, ficam sujeitas às sanções previstas no Convênio firmado como MEC/SETEC/PROEP, que prevê sua rescisão, no caso de 'incapacidade de implementar o projeto aprovado ou de obter recursos necessários à sustentabilidade da instituição', e reversão dos bens ao patrimônio do CONCEDENTE ou sua doação, a critério do Ministro de Estado da Educação. (grifos inseridos) 
Entretanto, o Convênio 11/1999 não estabelece, em suas cláusulas, sansão específica para o caso de descumprimento da contrapartida. Nesse caso, por haver uma configuração de desvio de finalidade, conforme exposto na citação dos responsáveis, aplica-se o disposto na cláusula segunda, inciso II, alínea l, a qual prevê a restituição do valor repassado quando os recursos forem utilizados em finalidade diversa da estabelecida.
Essa cláusula, inclusive, justifica a aplicação do débito integral ao invés de proporcional, como requerido pelo Sindicato; o qual alegou que o descumprimento da contrapartida seria somente um dos requisitos do convênio e, portanto, deveria ser imputado débito proporcional ao descumprimento. 
Conclui-se que a finalidade precípua da Escola - a de implantar o Programa de Expansão da Educação Profissional, com o oferecimento de matrículas gratuitas à comunidade - começou a ser desviada para a obtenção de lucro, caracterizada pelo oferecimento de cursos de nível superior.
Merece destaque a informação trazida pelo sindicato referente à venda da EFTI, pelo Sr. Avel de Alencar, para o Grupo JK. Caso a venda tenha sido concretizada, a intenção de lucro e o desvio de finalidade tornam-se ainda mais evidentes. A EFTI foi criada para implementar o Proep e não para atender a outros interesses, tampouco para ser vendida quando fosse vantajoso para seus dirigentes.
A fim de verificar a possível venda, por meio de informações da base de dados da Receita Federal, constatou-se que o atual Presidente da EFTI, o Sr. Luis de Araujo Borges, é também Presidente do Centro de Estudos e Pesquisas em Educação JK, CNPJ: 00.284.738/0001-28, indicando que realmente houve transações econômicas envolvendo a EFTI e o Grupo JK, acarretando alteração na direção da EFTI, tal como apontado pelo sindicato.
Isto posto, ainda que a punição a ser aplicada no caso de descumprimento da contrapartida fosse a rescisão do convênio, seguida da reversão dos bens ao patrimônio do concedente; com a alteração na direção da Escola, que passou a ser dirigida por pessoa completamente estranha à relação convenial, torna-se inexequível a possibilidade de aplicação de tal sanção. Não podem os responsáveis realizarem a reversão de bens que não se encontram sob sua propriedade. 
Independentemente da concretização da alegada venda da EFTI, o próprio sindicato admite, para fins de sua argumentação de defesa, que não tem mais qualquer ingerência na EFTI, consequentemente, os responsáveis não são capazes de devolver a escola e seus bens à União.
Logo, se não há bens a serem revertidos, devem os responsáveis ressarcirem à administração pública o valor total do montante recebido para construir e adquirir esses bens, qual seja, o valor total dos recursos repassados, não só fundamentado pelo descumprimento da finalidade do convênio - principal fundamento da citação e da proposta de condenação -, como também por não mais disporem do controle de bens construídos com recursos públicos.
Assim, propõe-se não acatar as alegações de defesa em relação a essa questão. 
Inexistência de desvios de recursos
O Sr. Avel de Alencar destacou que não há 'referência a desvio de recursos, indícios de desvios, desfalque ou locupletação'.
Da mesma forma, o SINDPD-DF alegou que todos os recursos recebidos foram empregados integralmente no objeto do convênio, sem a ocorrência de desvio de recursos, conforme atestam despachos emitidos pelo Ministério da Educação anexos à defesa. Portanto, a devolução de todo o montante repassado ao convenente seria inaplicável
De fato, a citação dos responsáveis não se fundamenta na existência de desvio de recursos em benefício dos responsáveis ou outras irregularidades similares, mas sim em desvio de finalidade dos recursos do convênio. Inicialmente, os recursos repassados pelo Poder Público foram utilizados conforme previsto, ou seja, na construção da escola e compra de equipamentos. Entretanto, algumas condições foram estabelecidas no instrumento convenial e nos normativos aplicáveis ao Proep, cujo descumprimento acarreta em uma irregularidade passível de punição. Dentre essas condições está o cumprimento das regras a título de contrapartida, sem a qual o convênio não atingiria a sua principal finalidade, visto que a contrapartida é que possibilitaria a oferta gratuita de matrículas.
A imputação de débito não possui como base alguma irregularidade na aplicação dos recursos repassados. Discute-se aqui o desvio de finalidade proveniente do não cumprimento da contrapartida, o que enseja a devolução integral do valor recebido.
As obrigações existentes com o convênio permaneceram após a construção da escola, tendo em vista que o cumprimento da contrapartida deveria ser a partir do início das atividades na EFTI. Ou seja, para uma execução integral e sem vícios do convênio, todas as regras pactuadas deveriam ser observadas. 
Posto isso, embora o convenente tenha aplicado os recursos financeiros na construção da escola e compra de equipamentos, este fato não o exime de cumprir com as outras obrigações impostas pela celebração do convênio. Portanto, não merece prosperar o argumento apresentado.
Da não indicação expressa do descumprimento da contrapartida
Em sua defesa, o Sr. Avel apontou também que não há documentos no processo com informações acerca da quantidade de cursos ativos, número de vagas disponíveis e quantidade de matrículas gratuitas e que caberia ao TCU demonstrar quais cursos foram ofertados e seus percentuais de gratuidade, em analogia aos princípios do direito penal.
Por impossibilidade de calcular o débito de forma segura, o defendente aduziu que a solução a ser aplicada seria o julgamento pela irregularidade das contas, sem débito. 
O Sindicato também alegou que esta Corte de Contas não cita quais cursos e períodos em que o descumprimento da contrapartida ocorreu e que sem a delimitação da prática irregular seria impossível o exercício do contraditório e da ampla defesa.
A alegação dos responsáveis de que caberia ao TCU a produção de provas para comprovar o descumprimento da contrapartida não pode ser acatada.
Por força do que dispõe o art. 70, parágrafo único, da Constituição Federal, bem assim o art. 93 do Decreto-Lei 200/1967 c/c o art. 66 do Decreto 93.872/1986, resta claro que a comprovação da boa e regular aplicação dos recursos públicos e do atendimento às regras pactuadas compete exclusivamente ao gestor dos recursos, o qual, no momento em que subscreve o convênio, assume a responsabilidade pessoal pela observância de suas disposições.
Tal entendimento está consolidado nesta Corte de Contas, conforme se verifica nos Acórdão 5742/2016-TCU-Primeira Câmara, rel. Bruno Dantas, 3101/2016-TCU-1ª Câmara, rel. Bruno Dantas, 3623/2015-TCU-1ª Câmara, rel. José Múcio Monteiro, 9.820/2015-TCU-2ª Câmara, rel. Raimundo Carreiro, 2435/2015-TCU-Plenário, rel. Ana Arraes. 
Desse modo, ao contrário do que supõem os responsáveis, o ônus da prova quanto à oferta de matrículas gratuitas recai sobre o gestor e não sobre o TCU, devendo o gestor fornecer todas as provas da regular aplicação dos recursos sob sua responsabilidade, em conformidade com os normativos vigentes e reiterada jurisprudência do TCU.
Diante do exposto, a alegação não merece ser acatada.
Do pedido de outros meios de provas
De forma similar, tanto o Sr. Avel de Alencar, quanto o SINDPD-DF requereram a produção de outros meios de prova em direito admitidos. O Sr. Avel destaca a necessidade de oitiva de testemunhas, produção de relatórios técnicos, perícia contábil, inspeção e juntada de novos documentos. Já o Sindicato ressalta a necessidade de prova testemunhal, visto que não possuía gestão sobre a Escola, conforme argumentado anteriormente, portanto não possui a documentação necessária para a defesa.
De acordo com as regras processuais aplicáveis ao controle externo, o TCU pronuncia-se somente com base em provas documentais.
Nesse sentido está a jurisprudência desta Corte de Contas, afirmando que nos processos de controle externo 'não há audiência de instrução e julgamento assegurando a manifestação oral das partes no processo, tampouco há fase de interrogatório ou possibilidade de se apresentar alegações finais, dada a ausência de previsão legal nesse sentido' (Acórdão 10941/2018-TCU-Primeira Câmara, rel. Benjamin Zymler, 1292/2018-TCU-1ª Câmara, rel. Bruno Dantas, 352/2017-TCU-1ª Câmara, rel. Benjamin Zymler, 2111/2016-TCU-Plenário, rel. Augusto Nardes, 7795/2015-TCU-2ª Câmara, rel. André de Carvalho) .
Ademais, também é pacífico o entendimento deste Tribunal de que cabe ao responsável trazer aos autos as provas em sua defesa, incluindo laudos periciais, realização de inspeção ou outros documentos, sem necessidade de autorização do TCU para produção destas provas, conforme se extrai dos Acórdão 4843/2017-TCU-Primeira Câmara, rel. José Múcio Monteiro, 2805/2017-TCU-1ª Câmara, rel. Vital do Rêgo, 6214/2016-TCU-1ª Câmara, rel. Bruno Dantas.
A fixação de prazo para resposta da citação, incluindo eventuais pedidos de prorrogação de prazo, é a oportunidade de produção destas provas, podendo o responsável trazer esses elementos ao apresentar suas alegações de defesa, prescindindo de autorização do Tribunal para tanto.
Posto isso, a solicitação de produção de novas provas não cabe nesta fase processual. 
INFORMAÇÕES ADICIONAIS 
De acordo com o informado no Ofício 1017/2006 EFTI (peça 3, p. 172) , ocorreu uma mudança na denominação da Escola de Formação de Trabalhadores em Informática, passando esta a ser reconhecida como associação, em observância ao novo Código Civil. Trata-se da mesma pessoa jurídica, com o mesmo número no cadastro nacional da pessoa jurídica (peça 3, p. 232/242) , porém atualmente denominada Associação de Formação de Trabalhadores em Informática.
CONCLUSÃO
Em face da análise promovida nos itens 29 a 96, propõe-se rejeitar as alegações de defesa apresentadas pelo Sr. Avel de Alencar e pelo Sindicato dos Trabalhadores de Empresas e Órgãos Públicos e Privados de Processamento de Dados, Serviços de Informática, Similares e Profissionais de Processamento de Dados do Distrito Federal, uma vez que não foram suficientes para elidir as irregularidades a eles atribuídas. 
Os argumentos de defesa desses responsáveis tampouco lograram afastar o débito imputado aos responsáveis. Ademais, inexistem nos autos elementos que demonstrem sua boa-fé ou a ocorrência de outros excludentes de culpabilidade. 
Desse modo, suas contas devem, desde logo, ser julgadas irregulares, nos termos do art. 202, § 6º, do Regimento Interno/TCU, procedendo-se à sua condenação em débito, em razão do desvio de finalidade do Convênio 11/1999, firmado entre o SINDPD-DF e o FNDE, caracterizado pelo não cumprimento da contrapartida estabelecida, ao não subsidiar a gratuidade de, no mínimo, 50% das matrículas efetuadas nos cursos ofertados pela EFTI, o que obstou o atingimento da finalidade social do ajuste.
Tendo em vista a revelia da Associação de Formação de Trabalhadores em Informática e inexistindo nos autos elementos que permitam sanear as irregularidades que lhes foram atribuídas ou afastar sua responsabilidade pelas ditas irregularidades, bem como concluir pela ocorrência de boa-fé ou de outros excludentes de culpabilidade em suas condutas, propõe-se que suas contas sejam julgadas irregulares, e que seja condenada em débito.
Diante do lapso temporal entre o término da vigência do convênio, o qual ocorreu no dia 28/10/2004 em virtude das alterações advindas dos termos aditivos (itens 3 e 4) , e a instrução de citação realizada no dia 17/5/2018 (peça 17) , houve a prescrição da pretensão punitiva em 27/10/2014, consoante detalhado na instrução anterior nos itens 79 a 84, motivo pelo qual deixa-se de aplicar aos responsáveis citados a multa nesta tomada de contas especial.		 
PROPOSTA DE ENCAMINHAMENTO
Diante do exposto, submetemos os autos à consideração superior, propondo ao Tribunal:
nos termos do artigo 12, §3º, da Lei 8.443/1992, considerar revel a Associação de Formação de Trabalhadores em Informática (CNPJ: 03.079.807/0001-50) ;
com fundamento nos arts. 1º, inciso I, 16, inciso III, alínea b, da Lei 8.443/1992 c/c os arts. 19 e 23, inciso III, da mesma Lei, e com arts. 1º, inciso I, 209, inciso II, 210 e 214, inciso III, do Regimento Interno, que sejam julgadas irregulares as contas do Sr. Avel de Alencar (CPF XXX.169.691-XX) , do Sindicato dos Trabalhadores de Empresas e Órgãos Públicos e Privados de Processamento de Dados, Serviços de Informática, Similares e Profissionais de Processamento de Dados do Distrito Federal (CNPJ 01.634.104/0001-10) e da Associação de Formação de Trabalhadores em Informática (CNPJ: 03.079.807/0001-50) , e condená-los, em solidariedade, ao pagamento da quantia a seguir especificada, com a fixação do prazo de quinze dias, a contar das notificações, para comprovarem, perante o Tribunal (art. 214, inciso III, alínea 'a', do Regimento Interno) , o recolhimento da dívida aos cofres do Tesouro Nacional, atualizada monetariamente e acrescida dos juros de mora, calculados a partir das datas discriminadas, até a data do recolhimento, na forma prevista na legislação em vigor; 
	VALOR ORIGINAL (R$) 
	TIPO
	DATA DA OCORRÊNCIA

	106.000,00
	Débito
	17/12/1999 (peça 4, p. 110) 

	132.000,00
	Débito
	28/1/2000 (peça 4, p. 108) 

	145.000,00
	Débito
	20/3/2000 (peça 4, p. 104) 

	150.000,00
	Débito
	18/4/2000 (peça 4, p. 102) 

	132.000,00
	Débito
	1º/6/2000 (peça 4, p. 194) 

	84.500,00
	Débito
	12/6/2000 (peça 4, p. 194) 

	48.500,00
	Débito
	30/6/2000 (peça 4, p. 194) 

	102.000,00
	Débito
	7/8/2000 (peça 5, p. 124) 

	17.500,00
	Débito
	28/12/2000 (peça 6, p. 124) 

	118.000,00
	Débito
	22/9/2000 (peça 11, p. 321) 

	85.143,21
	Débito
	2/7/2001 (peça 6, p. 50) 

	34.897,85
	Débito
	6/12/2001 (peça 6, p. 44) 

	235.158,94
	Débito
	3/1/2002 (peça 6, p. 42) 

	60.194,54
	Débito
	23/1/2002 (peça 6, p. 42) 

	139.805,46
	Débito
	17/5/2002 (peça 7, p. 112) 

	200.000,00
	Débito
	12/6/2002 (peça 7, p. 110) 

	36.300,00
	Débito
	8/7/2002 (peça 7, p. 292) 

	132.508,53
	Débito
	6/8/2002 (peça 7, p. 294) 

	97.166,07
	Débito
	15/9/2003 (peça 8, p. 336) 

	15.478,11
	Débito
	28/11/2003 (peça 8, p. 332) 

	5.938,06
	Crédito
	15/12/2004 (peça 10, p. 102) 

Valor atualizado até 8/5/2019: R$ 6.107.960,80 (peça 47) 
autorizar, desde logo, nos termos do art. 28, inciso II, da Lei 8.443/1992, a cobrança judicial da dívida caso não atendidas as notificações."
	É o relatório.

8.1. Deliana Valente Kutianski (28648/OAB-DF) e outros, representando Sindicato dos Trabalhadores de Empresas e Órgãos Públicos e Privados de Processamento de Dados, Serviços de Informática, Similares e Profissionais de Processamento de Dados do Distrito Federal - SINDPD-DF.

Procuradora-Geral Cristina Machado da Costa e Silva.

TOMADA DE CONTAS ESPECIAL. CONVÊNIO. PROGRAMA DE EXPANSÃO DA EDUCAÇÃO PROFISSIONAL (PROEP). DESVIO DE FINALIDADE. NÃO CUMPRIMENTO DA CONTRAPARTIDA. AUSÊNCIA DE SUBSÍDIO À GRATUIDADE DE, NO MÍNIMO, 50% DAS MATRÍCULAS EFETUADAS. REVELIA. ALEGAÇÕES DE DEFESA INSUFICIENTES PARA ELIDIR A IRREGULARIDADE APONTADA. CONTAS IRREGULARES. DÉBITO. PRESCRIÇÃO DA PRETENSÃO PUNITIVA. AUTORIZAÇÃO PARA COBRANÇA JUDICIAL DA DÍVIDA.

TOMADA DE CONTAS ESPECIAL (TCE)

Secretaria de Controle Externo da Educação (SecexEducação).

Trago ao colegiado tomada de contas especial instaurada pelo Fundo Nacional de Desenvolvimento da Educação (FNDE) /Ministério da Educação (MEC) , em desfavor do Sr. Avel de Alencar, na condição de ex-Presidente da entidade convenente, e do Sindicato dos Trabalhadores de Empresas e Órgãos Públicos e Privados de Processamento de Dados, Serviços de Informática, Similares e Profissionais de Processamento de Dados do Distrito Federal (SINDPD-DF) , em razão da não execução do objeto do Convênio 11/1999, Siafi 371311/399035, celebrado com o referido Ministério, que teve por objeto a implementação, na instituição convenente, do Programa de Expansão da Educação Profissional (PROEP) , mediante a implantação da Escola de Formação dos Trabalhadores em Informática (EFTI) , atual Associação de Formação de Trabalhadores em Informática. 
2.	No âmbito do TCU, os responsáveis Avel de Alencar, Sindicato dos Trabalhadores de Empresas e Órgãos Públicos e Privados de Processamento de Dados, Serviços de Informática, Similares e Profissionais de Processamento de Dados do Distrito Federal (SINDPD-DF) , e a Escola de Formação dos Trabalhadores em Informática (EFTI) , atual Associação de Formação de Trabalhadores em Informática (AFTI) , foram regularmente citados solidariamente para recolherem os valores devidos ou apresentarem alegações de defesa em relação à seguinte irregularidade, conforme textualmente expresso nos ofícios citatórios (peças 23 a 25) :
"Desvio de finalidade do Convênio 11/1999, caracterizado pelo não cumprimento da contrapartida estabelecida, ao não subsidiar a gratuidade de, no mínimo, 50% das matrículas efetuadas nos cursos ofertados pela EFTI, o que obstou o atingimento da sua finalidade social, conforme relatado no Exame Técnico, bem como no Parecer 168/2011/DGRIPE/SETEC/MEC e na Nota Técnica 15/2013/CGRI/DIR/SETEC-MEC".
3.	Apesar de a Associação de Formação de Trabalhadores em Informática ter tomado ciência do expediente que lhe fora encaminhado, conforme atesta o aviso de recebimento (AR) que compõe a peça 26, o responsável não atendeu a citação e não se manifestou quanto à irregularidade verificada.
4.	Transcorrido o prazo regimental fixado e mantendo-se inerte o aludido responsável, impõe-se que seja considerada revel, dando-se prosseguimento ao processo, de acordo com o art. 12, § 3º, da Lei 8.443/1992.
5.	O Sr. Avel de Alencar e o SINDPD-DF tomaram ciência dos ofícios que lhes foram remetidos, conforme documentos constantes das peças 27 e 32, tendo apresentado, tempestivamente suas alegações de defesa, conforme documentação integrante das peças 28 e 45.  
6.	Ao proceder ao exame das alegações de defesa desses responsáveis a SecexEducação concluiu que as mesmas não foram suficientes para elidir a irregularidade apontada, tampouco para afastar o débito imputado, e que não foram identificados elementos que permitam concluir pela ocorrência de boa-fé na conduta dos responsáveis ou de outros excludentes de culpabilidade, propondo o julgamento das contas pela irregularidade, com condenação em débito solidário, sem a imputação de multa proporcional ao dano apurado em virtude da ocorrência da prescrição da pretensão punitiva.
7.	O Ministério Público junto ao TCU, em cota singela, manifesta-se de acordo com a proposta da unidade técnica.
8.	No mérito, acolho o exame proferido pela unidade técnica e ratificado pelo MPTCU, cujos elementos adoto como razões de decidir, sem prejuízo das considerações a seguir.
9.	No que tange às alegações de defesa do Sr. Avel de Alencar, concordo com o exame técnico de que não são suficientes para elidir a irregularidade apontada.
10.	De fato, o responsável alega que cumpriu todos os requisitos legais previstos pelo convênio em questão, entretanto, não justifica o não cumprimento da principal obrigação do convenente na avença, qual seja, a de manter, permanentemente, o percentual de matrículas gratuitas de educação profissional destinadas a alunos carentes, em conformidade com o projeto aprovado, incorrendo em evidente desvio de finalidade, como bem registrado na instrução técnica.
11.	Colho da instrução técnica a informações que evidenciam essa situação:
"28.	Outrossim, o normativo definiu que as 'instituições financiadas com recursos do PROEP devem manter, permanentemente, o percentual de, no mínimo, 50% de matrículas gratuitas para alunos de baixa renda'. Importante ressaltar que a gratuidade ofertada pelas instituições convenentes deve se estender ao longo da existência da escola, conforme definido no item 6.2 da referida Instrução Normativa.
29.	Cingida pelas regras firmadas no contrato junto ao BID e pela Instrução Normativa UCP 003/2004, a contrapartida acordada entre as partes correspondia ao comprometimento do SINDPD-DF de arcar com 50% das matrículas destinadas a pessoas de baixa renda (peça 1, p. 228/240) . Sob essa ótica, o termo de convênio, em sua cláusula segunda, inciso II, alínea 'e', preceituou ao convenente a obrigação de 'manter, permanentemente, o percentual de matrículas gratuitas de educação profissional destinadas a alunos carentes, de conformidade com o projeto aprovado' (peça 1, p. 358) . 
30.	Ademais, o resumo do projeto indicou a projeção de matrículas para o período de seis anos, correspondendo à previsão de 1.836 matrículas nos cursos básicos e 1.980 matrículas nos cursos técnicos para o sexto ano (peça 1, p. 178) . O Parecer 008/99 (peça 1, p. 238) , referente ao projeto, indica ainda a oferta de quatro cursos de nível básico e cinco de nível técnico.
31.	Todavia, em que pese a aprovação da prestação de contas final quanto aos aspectos técnicos, conforme a Nota Técnica 241/2008 (peça 12, p. 284-288) e a Informação 249/2010-DIPRE/COAPC/CGCAP/DIFIN/FNDE/MEC (peça 12, p. 302-322) , constatou-se que, desde a inauguração da Escola, há descumprimento do acordado a título de contrapartida.  (esta última ênfase acrescida) 
12.	Essas informações, conforme afirma o exame da área técnica do Tribunal, afastam, igualmente, a alegação do responsável de que o instrumento convenial teria natureza de contrato de adesão, de que o convenente não teve a possibilidade de discutir as cláusulas conveniais, o que teria causado um desequilíbrio entre as partes, uma vez que o concedente teria dimensionado incorretamente a realidade econômico-social e a demanda e capacidade de absorção do mercado. Reforça essa constatação os seguintes argumentos técnicos:
 "47. As informações referentes à projeção de matrículas, atividades a serem desenvolvidas e obrigatoriedade de garantia de 50% das matrículas gratuitas estavam disponíveis previamente a celebração do ajuste, firmado em 28/5/1999 (peça 1, p. 370) , conforme constata-se dos documentos acostados à peça 1, p. 178-244. 
48.	Isto posto, ao subscrever o convênio, o responsável estava ciente das obrigações assumidas, bem como tinha ciência dos deveres do concedente, portanto, não merece prosperar esse argumento.
49.	Alegou que o concedente teria dimensionado incorretamente a realidade econômico-social e a demanda e capacidade de absorção do mercado e que, embora a oferta de vagas não tenha atingido o total previsto no projeto inicial, a proporção de 50% das matrículas gratuitas teria sido mantida. Neste ponto, o defendente citou documentos que não foram anexados às alegações de defesa.
50.	O Parecer 008/99 (peça 1, p. 238) traz um detalhamento das atividades a serem exercidas na Escola, bem como o número da previsão de matrículas. Com base nesse documento, além da apresentação do projeto previamente à celebração do ajuste, o convenente possuía informações suficientes para basilar sua decisão de formalizar ou não o convênio, inclusive acerca da responsabilidade de garantir 50% de matrículas gratuitas.
51.	Pelo exposto, resta evidenciado que o defendente possuía conhecimento prévio acerca das projeções que agora tenta invalidar, portanto não cabe acolher o argumento ora analisado".
 13.	Igualmente não beneficia o responsável a alegação da existência de eventuais pareceres no âmbito do concedente dando conta de que o convênio estava sendo executado, uma vez que a conclusão final foi de que o objeto do convênio não tinha sido cumprido, exatamente porque não fora oferecida a cota pactuada de matrículas gratuitas de educação profissional para alunos carentes.
14.	Concordo, ainda, com o exame técnico quando afirma, com fundamento na firme e consolidada jurisprudência desta Corte, a ocorrência da prescrição da pretensão punitiva, a inviabilizar a imputação de multa ao responsável, entretanto, sem o condão de interferir na condenação em débito, tendo em vista este não possuir natureza sancionatória e ante a imprescritibilidade das ações de ressarcimento, tema igualmente pacificado na jurisprudência do Tribunal.
15.	Também não procede o argumento do responsável, Sr. Avel de Alencar, de que atuara no desempenho de funções eminentemente públicas e que, portanto, não poderia ser responsabilizado pelos atos praticados nessa condição, posto que, com base na teoria do órgão,  as condutas dos agentes públicos seriam atribuídas à pessoa jurídica a qual eles pertencem (e não à pessoa física) . É que, como consta da instrução técnica, no caso, a responsabilização desse agente decorre de descumprimento de disposição do termo de convênio, que veio a culminar em prejuízo ao erário federal
16.	No caso, o agente foi citado objetivamente por conduta incompatível com as normas de regência, havendo a irregularidade, a referida conduta e as mencionadas normas sido textualmente registradas no correspondente ofício citatório (peça nº 25) , a saber:
"a) Irregularidade: Desvio de finalidade do Convênio 11/1999, caracterizado pelo não cumprimento da contrapartida estabelecida, ao não subsidiar a gratuidade de, no mínimo, 50% das matrículas efetuadas nos cursos ofertados pela EFTI, o que obstou o atingimento da sua finalidade social, conforme relatado no Exame Técnico, bem como no Parecer 168/2011/DGRIPE/SETEC/MEC e na Nota Técnica 15/2013/CGRI/DIR/SETEC-MEC;
b) Conduta: Deixar de cumprir a contrapartida pactuada, ao não oferecer gratuidade a, no mínimo, 50% das matrículas efetuadas nos cursos ofertados pela EFTI, contrariando o disposto na Instrução Normativa UCP nº 003/2004 (peça 15) , no Termo de convênio, em sua cláusula segunda, inciso II, alínea "e" (peça 1, p. 358) e no Projeto Específico do Convênio-Formulário 21 (peça 3, p. 224) , quando deveria ter implementado, efetivamente, as metas relacionadas à contrapartida;
c) Dispositivos violados: Instrução Normativa UCP nº 003/2004 (peça 15) ; Termo de convênio, em sua cláusula segunda, inciso II, alínea "e" (peça 1, p. 358) ; Projeto Específico do Convênio- Formulário 21 (peça 3, p. 224) ".
17.	Em adição, registro que a incidência da jurisdição do TCU ao caso concreto decorre do disposto no art. 5º da Lei nº 8.443/1992, verbis:
"Art. 5° A jurisdição do Tribunal abrange:
II - aqueles que derem causa a perda, extravio ou outra irregularidade de que resulte dano ao Erário;
VII - os responsáveis pela aplicação de quaisquer recursos repassados pela União, mediante convênio, acordo, ajuste ou outros instrumentos congêneres, a Estado, ao Distrito Federal ou a Município".
18. 	Não merece melhor sorte, igualmente, o argumento do responsável de que não teria sido possível o cumprimento das obrigações pela EFTI em virtude da excessiva demora do concedente em liberar determinados procedimentos, uma vez que, conforme aponta o exame técnico, não há documentos que comprovem eventual prejuízo causado por possíveis atrasos do Poder Público ou por tentativas de mudança do projeto pelo convenente.
19.	Na mesma linha não merecem acolhida as alegações de defesa do Sindicato dos trabalhadores de empresas e órgãos públicos e privados de processamento de dados e tecnologia da informação do Distrito Federal (SINDPD-DF) , ao tentar eximir-se de responsabilidade na execução do convênio, sob a alegação que teria sido criada uma nova pessoa jurídica para a execução do convênio, a EFTI, sobre a qual não detinha controle e que todos os atos executórios foram praticados pela referida escola, sob a direção do Sr. Avel de Alencar.
20.	A uma, porque, como registra a unidade técnica em seu exame, o subscritor do convênio, na qualidade de convenente, é o Sindicato, o qual foi representado por seu Presidente à época, o Sr. Avel de Alencar; a duas, porque o próprio Sindicato declarou, por intermédio do seu então presidente, para fins de obtenção dos recursos, que a instituição iria se responsabilizar por 50% das despesas orçamentárias da Escola, após sua implantação (peça 1, p. 228) , notoriamente demonstrando seu comprometimento com o funcionamento da Escola.
21.	Ademais, acolho na íntegra os argumentos do exame técnico quando propõe não acatar os argumentos comuns manejados pelo Sr. Avel de Alencar e pelo SINDPD-DF em suas defesas, especificamente em relação à especificidade da sanção aplicável ao caso de descumprimento da contrapartida, à inexistência de desvio de recursos e à não indicação expressa do desatendimento da contrapartida, desnecessário qualquer comentário adicional, ante a completude da análise.
22.	Por fim, concordo com a análise técnica quando afirma a impossibilidade de se atribuir ao TCU a responsabilidade por atender ao pedido dos responsáveis para produção de outros meios de prova, por exemplo oitiva de testemunhas, perícia contábil, inspeções e produção de relatórios técnicos, pois os processos do Tribunal de Contas da União são regidos por rito próprio, nos termos da jurisprudência mencionada pela SecexEducação bem como da sua Lei Orgânica (Lei nº 8.443/1992) e seu Regimento Interno, cabendo ao gestor público o ônus de comprovar a boa e regular aplicação dos recursos geridos.
23.	Para adequá-la à prática do Tribunal, ajusto a proposta de encaminhamento submetida a esta relatoria apenas para redefinir o cofre credor, a saber Fundo Nacional do Desenvolvimento da Educação.
	Ante o exposto, em consonância com a proposta da unidade técnica, homologadas pelo Ministério Público junto ao TCU, voto por que o Tribunal adote o acórdão cuja minuta submeto ao Colegiado.
TCU, Sala das Sessões Ministro Luciano Brandão Alves de Souza, em 12 de novembro de 2019.
Ministro JOÃO AUGUSTO RIBEIRO NARDES 
Relator